【裁判字號】    97,交抗,258
【裁判日期】    970320
【裁判案由】    聲明異議
【裁判全文】
臺灣高等法院臺中分院刑事裁定         97年度交抗字第258號
抗  告  人  甲○○
                    現於臺灣台中女子監獄
上列抗告人因違反道路交通管理處罰條例案件，不服臺灣彰化地
方法院中華民國97年1月31日所為裁定（97年度交聲字第62號、
第66號、第67號、第68號、第69號、第70號、第71號），提起抗
告，本院裁定如下：
    主  文
抗告駁回。
    理  由
一、原裁定意旨以：按受處分人不服公路主管機關所為之處罰，
    得於接到裁決書之翌日起二十日內，向管轄地方法院聲明異
    議，道路交通管理處罰條例第87條第1項定有明文，是依法
    得聲明異議者自以受處分人為限。經查：本件聲明異議狀聲
    明異議人欄固均載為蕭秀燕，惟實際受處分人應為「甲○○
    」，此有前開彰監四字第裁64-HA0000000號、64-HA0000000
    號、64-HA0000000號、64-IA0000000號、64-HA0000000號、
    64-II0000000號、64-HA0000000號裁決書7紙在卷可稽，而
    本件異議人蕭秀燕並非受處分人，又卷內並無受處分人甲○
    ○委任蕭秀燕提起聲明異議之委任狀，揆諸前揭說明，蕭秀
    燕並非受處分人，其遽以自己名義提起本件異議，於法律上
    之程序即有不合，且無從補正，其本件聲明異議均屬不合法
    ，應均予駁回等語。
二、抗告意旨以：因抗告人甲○○目前因案在獄中服刑，故皆未
    收到通知單，才會逾期未繳納罰鍰，卻遭原處分機關裁決處
    加倍罰鍰，為此聲明異議，請求裁處較低罰鍰，為此聲明抗
    告等語。
三、按「受處分人，不服第8條主管機關所為之處罰，得於接到
    裁決書之翌日起20日內，向管轄地方法院聲明異議」、「法
    院受理前項異議，以裁定為之」、「不服前項裁定，受處分
    人或原處分機關得為抗告」，道路交通管理處罰條例第87條
    第1項、第2項、第3項前段分別定有明文。又法院受理有關
    交通事件，準用刑事訴訟法之規定，同條例第89條前段亦定
    有明文。道路交通案件處理辦法第26條前段亦規定：「抗告
    程序準用刑事訴訟法有關規定」。而刑事訴訟法第403條第1
    項復規定：「當事人對於法院之裁定有不服者，除有特別規
    定外，得抗告於直接上級法院」。再最高法院28年上字第35
    76號判例意旨謂：「本案雖依法不能提起自訴，惟某甲既為
    本案提起自訴之人，第一審判決亦將某甲列為自訴人，則某
    甲在刑事訴訟程序上不能不認為當事人，原判決不因此認其
    上訴為不合法，尚不能指為違誤，上訴論旨謂某甲不得提起
    自訴，即亦不能向第二審上訴云云，殊非適當」等語。依上
    揭法條及判例意旨，於交通裁罰及聲明異議案件，對交通主
    管機關所為之裁決，其聲明異議權僅限於受裁決人即受處分
    人，他人並無聲明異議權（即無實施聲明異議之權能），惟
    無聲明異議權之人（即非受處分人）若以自己名義聲明異議
    繫屬於法院，就該具體繫屬於法院之交通案件而言，其即為
    當事人，縱原審以其無聲明異議權而駁回其聲明異議，因受
    裁定之訴訟當事人僅係該無聲明異議權而聲明異議之人，應
    僅該人有抗告權，其他縱係原交通裁罰之受處分人，因非受
    裁定之當事人，亦無抗告權。至於道路交通管理處罰條例第
    87條第3項前段規定之「不服前項裁定，受處分人得為抗告
    」所稱之「受處分人」，應指依同條第1項、第2項規定提出
    聲明異議而受裁定之受處分人而言，而非謂未受法院裁定之
    受處分人亦有抗告權，此見該第3項規定係承接同條第1項、
    第2項規定而來自明。依道路交通管理處罰條例第89條授權
    制定之道路交通案件處理辦法第25條規定：「受處分人或原
    處分機關對於地方法院或其分院交通法庭所為之裁定有不服
    者，得為抗告」，其中之「受處分人」，亦應為相同之解釋
    。又按交通法庭認聲明異議不合法律上之程式或其異議權已
    經喪失者，應以裁定駁回之，但其不合法律上之程式可補正
    者，應先定期命為補正，逾期不補正者，即予駁回，道路交
    通案件處理辦法第18條設有規定。同辦法第19條則規定：「
    交通法庭認為聲明異議無理由者，應以裁定駁回之」。又原
    審法院認為抗告不合法律上之程式或法律上不應准許，或其
    抗告權已經喪失者，應以裁定駁回之，但其不合法律上之程
    式可補正者，應定期間先命補正，刑事訴訟法第408條第1項
    亦有明文規定。刑事訴訟法第411條復規定：「抗告法院認
    為抗告有第408條第1項前段之情形者，應以裁定駁回之，但
    其情形可以補正而未經原審法院命其補正者，審判長應定期
    間先命補正」。查聲明異議不合法律上之程式，係指其聲明
    異議之程序不合法定程式而言，例如未依道路交通案件處理
    辦法第13條規定，敘述異議之理由等，至於無異議權人聲明
    異議，固不符合道路交通案件處理辦法第18條所規定「其異
    議權已經喪失」，係指原有異議權而因捨棄或逾期而喪失之
    情形，但無異議權人之聲明異議既係屬於就具體交通異議案
    件無實施聲明異議之權能，即相當於民事及行政訴訟中所稱
    之當事人不適格之情形，對照民事及行政訴訟皆認為當事人
    不適格係屬訴無理由之法理（最高法院90年度臺上字第1322
    號民事判決及最高行政法院90年6月份庭長法官聯席會議意
    旨參照），自應認無異議權人之聲明異議應屬上開辦法第19
    條規定之聲明異議無理由，而不屬同辦法第18條但書所規定
    之「不合法律上之程式可補正」之情形，不生應裁定命補正
    之問題。至於無抗告權人之抗告，係屬刑事訴訟法第408條
    規定之「法律上不應准許」之情形，亦非屬抗告不合法律上
    之程式（此指抗告狀未敘述抗告理由等），自亦不生應裁定
    命補正之問題。經查，抗告人甲○○係本件主管機關裁罰之
    受處分人，有上開裁決書在卷可按，然卻由未具委任狀之第
    三人蕭秀燕向原審法院聲明異議，則蕭秀燕即為原審裁定之
    當事人，但蕭秀燕既非上開交通裁決處分之受處分人，其對
    該處分即無實施聲明異議之權能，依前開說明，其於原審之
    聲明異議，應屬無理由，原審法院誤為不合法律上之程式，
    在法律見解上尚有未當。但縱使如此，就原審裁定得提起抗
    告者，依前揭說明，應僅限於原審提出聲明異議而受裁定之
    異議當事人蕭秀燕，甲○○並非受原審法院裁定之當事人，
    並無抗告權，甲○○提起本件抗告，於法律上不應准許，應
    予駁回。
據上論結，應依道路交通管理處罰條例第89條、道路交通案件處
理辦法第26條、刑事訴訟法第411條前段，裁定如主文。
中    華    民    國    97    年    3    月    20     日
            交通法庭    審判長法  官  羅  得  村
                              法  官  張  靜  琪
                              法  官  吳  進  發
上列正本證明與原本無異。
不得再抗告。
                              書記官  柯  孟  伶
中    華    民    國    97    年    3    月    21     日


司法院資訊處製作；財團法人民間司法改革基金會備份。
